【裁判字號】    99,上訴,2308
【裁判日期】    990921
【裁判案由】    強盜
【裁判全文】
臺灣高等法院刑事判決                99年度上訴字第2308號
上  訴  人
即  被  告  甲○○
指定辯護人  本院公設辯護人周君穎
上列上訴人因強盜案件，不服臺灣士林地方法院99年度訴字第48
號，中華民國99年5月13日第一審判決（起訴案號：臺灣士林地
方法院檢察署98年度偵字第15863號），提起上訴，本院判決如
下：
    主  文
原判決撤銷。
甲○○共同犯強盜罪，處有期徒刑柒年。
    事  實
一、甲○○前因傷害案件，經臺灣板橋地方法院以90年易字第34
    20號判決判有期徒刑3月，因施用毒品案件，經同前法院以
    90年訴字第2096號，分別判處有期徒刑7月、4月，上開三罪
    先由同前法院定應執行有期徒刑1年。嗣甲○○因強盜案件
    ，經本院以92年上訴字第2065號判處有期徒刑8年（原審案
    號：臺灣板橋地方法院90年訴字第1894號），經最高法院以
    92年台上字第7128號駁回上訴確定。上開4罪，先經本院以
    93年聲字第198號裁定應執行有期徒刑9年，後經臺灣板橋地
    方法院以97年聲減字第486號裁定減刑，並定應執行有期徒
    刑8年6月，於民國（下同）98年1月8日縮短刑期假釋出監，
    於99年11月14日始假釋期滿，於後述行為時，猶在假釋期間
    內（不成立累犯）。
二、緣甲○○（綽號「朱兄」、「阿朱」）之友人翁紹瑋（業經
    原審判處有期徒刑5年2月確定）於98年9月6日下午，前往臺
    北縣板橋市○○路○段35之1號「熊熊租賃有限公司」，向該
    公司負責人施福來承租車牌號碼4516-EV號黑色自用小客車
    （下稱承租車輛），計畫為翌日帶同家人出遊代步之用。甲
    ○○於同日晚間得知翁紹瑋租車，乃聯絡翁紹瑋於同日晚間
    10時50分許，駕駛承租車輛至臺北縣板橋市○○○路158之1
    號「祥專業檳榔攤」附近搭載上車，兩人隨後經華江橋前往
    臺北市區，並沿林森北路、市○○道及西門町一帶行駛遊逛
    。迨翌（7）日凌晨零時55分許，行經臺北市大同區○○○
    路1巷口，甲○○因見乙○○獨自一人行走，竟意圖為自己
    不法之所有，先指示翁紹瑋迴轉後靠邊停車，甲○○下車後
    手持外觀形似手槍之物（未據扣案）對乙○○喝稱「現在跑
    路，欠費用」，並將之押入車內後座，翁紹瑋見狀後，明知
    甲○○此際已著手實行強盜行為，竟與甲○○共同基於意圖
    為自己不法所有之犯意聯絡，駕車往板橋方向行駛，沿途甲
    ○○命乙○○將頭低下，以台語對乙○○脅迫稱：「安靜點
    」、「你乖乖配合，就不會對你怎樣」、「兄弟跑路要錢」
    等語，並喝令乙○○將身上財物交出，致使乙○○不能抗拒
    而將身上所有之手錶1只、鑽戒1枚及皮包1只【內有現金約
    新臺幣（下同）3千元、國民身分證、中國信託商業銀行及
    合作金庫信用卡，台新銀行、第一銀行、中國信託商業銀行
    及郵局提款卡、NOKIA牌型號3120手機1支（IMEI碼00000000
    0000000，使用SIM卡門號為0000000000）】等物交付甲○○
    ，其中手機部分則應甲○○要求置放在後座踏墊上。待行經
    華江橋時，翁紹瑋告知甲○○該處並無監視錄影設備，甲○
    ○乃指示翁紹瑋靠邊停車，復取下乙○○眼鏡後，將之驅趕
    下車而離去。翁紹瑋隨後開車將甲○○送回「祥專業檳榔攤
    」附近，甲○○下車前取出現金1千元分予翁紹瑋，並將皮
    包內其餘財物取走，翁紹瑋見乙○○遭強盜之手機仍在車內
    ，旋持往鄰近臺北縣板橋市○○○路59號「瑄瑄通訊行」，
    將手機變賣予不知情負責人黃彥翔，又因恐事跡敗露，乃將
    乙○○之皮包丟棄於華江橋下。嗣因黃彥翔將上開手機轉賣
    予黎氏潤，經警方根據手機IMEI碼紀錄而循線查獲。
三、案經臺北市政府警察局移送臺灣士林地方法院檢察署檢察官
    偵查起訴。
    理  由
壹、證據能力部分：
一、證人即共同被告翁紹瑋、證人林芳如、乙○○前於偵查中所
    為陳述，均經依法具結，亦無違法取供之情事，並無「顯有
    不可信之情況」，且於原審審理中到庭，經被告及其辯護人
    行使詰問權，故渠等於檢察官偵查中所為陳述，均屬合法調
    查之證據，而有證據能力，可為本院判斷之依據。
二、為保障被告之反對詰問權，並符合直接審理主義之要求，被
    告以外之人於審判外之言詞或書面陳述，原則上屬於傳聞證
    據，除法律另有規定外，無證據能力，不得作為證據使用。
    刑事訴訟法第159條之4對於具有高度特別可信之文書，如公
    務員職務上製作之紀錄文書、證明文書，在兼具公示性等原
    則下，雖屬傳聞證據，例外容許作為證據使用。因此，採取
    上開文書作為證據，應注意該文書之製作，是否係於例行性
    之公務或業務過程中，基於觀察或發現而當場或即時記載之
    特徵。起訴書證據清單編號9所示「分析雙向通聯職務報告
    」（見偵查卷第35頁）係臺北市政府警察局刑事警察大隊偵
    查第一隊偵查佐陳柏青於偵辦本案所製作之職務報告，當係
    被告以外之人於審判外之書面陳述，因係個案偵查階段中所
    為之職務報告，顯非例行公務過程中基於觀察或發現而當場
    或即時記載而得，而無證據能力。
貳、實體方面：
一、訊據被告甲○○矢口否認上開犯行，辯稱98年9月6日晚間8
    、9時許前往友人丁嗣維住處聊天，將近翌日凌晨零時則騎
    機車前去友人游明祥經營之「祥專業檳榔攤」聊天，後來被
    告翁紹瑋也駕車前來檳榔攤一起閒聊，伊根本未乘坐被告翁
    紹瑋所駕車輛出遊，亦未一起前往案發地點實行強盜，友人
    丁嗣維、游明祥均可為其不在場之證明云云。惟查：
  (一)上開共同被告翁紹瑋於98年9月6日晚間10時50分許，駕駛向
    「熊熊租賃有限公司」承租之車輛，至臺北縣板橋市○○○
    路158之1號「祥專業檳榔攤」搭載被告甲○○上車，二人於
    翌日凌晨零時55分許，行經臺北市大同區○○○路1巷口，
    共同強盜被害人乙○○，得手後翁紹緯復持強盜而來之手機
    至通訊行變賣等，如事實欄所載經過，業據同案被告翁紹瑋
    於檢察官偵查、原院審理中以證人身分證述在卷，核與證人
    即被害人乙○○、熊熊租賃有限公司負責人施福來、瑄瑄通
    訊行負責人黃彥翔之證述情節相符，並有汽車租賃契約書、
    中古手機（二手機）買賣契約書現場照片18張在卷可佐。
  (二)又被告甲○○、證人即共同被告翁紹瑋於案發當時分別使用
    0000000000、0000000000門號，業經其二人陳明在卷，依卷
    附雙向通聯紀錄顯示，被告甲○○於98年9月6日晚間10 時
    17分許至10時41分許，數度與翁紹瑋通話，迨翌日凌晨1時
    43分許始再次出現彼此通話紀錄，其間翁紹瑋於98年9月6日
    晚間11時26分許，結束與0000000000通話後（基地台位置為
    臺北縣板橋市○○路49巷13號），迨翌日凌晨1時42分許始
    出現基地台位置為臺北縣板橋市○○○路○段2號之收發簡訊
    紀錄（見偵查卷第42頁），而被告甲○○於98年9月6日晚間
    11時26分許，與0000000000通話之本身基地台位置為臺北縣
    板橋市○○路49巷13號（見偵查卷第45頁），核與同時間翁
    紹瑋之所在基地台位置相同，足見證人翁紹瑋證稱，98 年9
    月6日晚間將近11時許，前往板橋「祥專業檳榔攤」搭載被
    告甲○○上車乙節，應屬事實。且依上開通聯紀錄，被告甲
    ○○於98年9月6日晚間11時許至翌日凌晨1時許之通話基地
    台位置依序為：臺北縣板橋市○○路49巷、四川路1段326號
    （9月6日晚間11時48分許）、臺北市中山區○○○路○段1號
    （9月7日凌晨零時45分許）、板橋市○○路○段26號（9月7
    日凌晨1時19分許）、板橋市○○○路139號（9月7日凌晨1
    時27分許），亦核與翁紹瑋證述之行車路徑完全一致。參以
    翁紹瑋於案發後曾在電話中向配偶林芳如表示，剛剛與「朱
    兄」（指被告甲○○）一起出去，返家後即告知配偶林芳如
    有關剛才與「朱兄」共同強盜之犯行，業經證人翁紹瑋、林
    芳如分別證述在卷（分見原審卷125頁、86頁至88頁），益
    見被告甲○○即為強押被害人上車之人。況若被告甲○○並
    未搭乘翁紹瑋所駕車輛前往臺北市區，何以行動電話通聯紀
    錄出現臺北市中山區之基地台位置？且證人翁紹瑋若蓄意誣
    陷被告甲○○，又何以知悉被告甲○○案發前後之正確行蹤
    ？益見被告甲○○上開辯解為犯後卸責飾詞，無可憑採。且
    被告甲○○自承與被告翁紹瑋情同兄弟、並無過節（原審聲
    羈卷第5頁參照），足見被告翁紹瑋並無誣陷被告甲○○之
    動機，則被告翁紹瑋指證被告甲○○參與本案，應屬有據。
  (三)被告雖聲請傳喚友人游明祥、丁嗣維以資為案發時不在場證
    明，然依證人即「祥專業檳榔攤」負責人游明祥於原審證述
    ，檳榔攤平時都在凌晨零時開始營業，印象中被告甲○○係
    於7日凌晨1時許到檳榔攤聊天，當時被告翁紹瑋並未在場，
    被告甲○○待約5至10分鐘後接到友人電話，表示與他人發
    生口角，要伊騎車載其至板橋中華電信附近幫忙處理等語（
    見原審卷第95頁以下），參以證人即共同被告翁紹瑋證稱：
    在華江橋上放下被害人後即駕車前往「祥專業檳榔攤」附近
    ，讓被告甲○○下車，則被告甲○○非無可能於案發後，才
    前往檳榔攤與證人游明祥聊天，尚難逕認此為被告甲○○之
    不在場證明。至證人丁嗣維於原審審理時雖證稱，被告曾於
    98年9月6日晚間10時許，前來其位於臺北縣板橋市○○路65
    號租屋處泡茶聊天，大約待一個多小時後自行離去，翌日凌
    晨有在「祥專業檳榔攤」再次碰面，當時被告翁紹瑋並不在
    場，原審行詰問程序時，經檢察官及原審提示通聯紀錄後，
    丁嗣維復確認，98年9月7日凌晨1時19分56秒曾接到被告甲
    ○○電話（丁嗣維使用門號為0000000000，被告甲○○發話
    基地台位置為板橋市○○路○段），當時尚未在檳榔攤碰面
    等語（見原審卷第107頁以下）。參以通聯紀錄顯示：被告
    甲○○於98年9月7日凌晨1時27分59秒之發話基地台位於「
    祥專業檳榔攤」附近（板橋市○○○路139號），顯見被告
    甲○○於凌晨1時19分56秒之後始抵達「祥專業檳榔攤」與
    證人游明祥、丁嗣維等人碰面。換言之，被告甲○○於98
    年9月6日晚間10、11時許，自證人丁嗣維租屋處獨自離去後
    ，迄翌日凌晨1時19分56秒至1時27分59秒間始抵達「祥專業
    檳榔攤」，而本案犯罪時間為98年9月7日凌晨零時55分許，
    故證人游明祥、丁嗣維之證述無從為被告甲○○之不在場證
    明，至為明確。
  (四)雖證人即被害人乙○○，於原審審理時證稱，被告甲○○身
    型與強押其上車之歹徒相似，於原審進行聲音指認時，證稱
    被告甲○○之聲音就是當日強押渠之歹徒，但不能百分之百
    確定等語（見原審卷第78頁參照）。而警詢時所為指認亦不
    符指認程序，均難以其指認為認定被告犯罪之證據。惟證人
    乙○○於原審審理時證稱：於過程中非常害怕，押我那個人
    叫我低頭不要出聲，不要往上看，不然要開槍打我。…叫我
    不要往後看，我的眼鏡被他摘下來等語（見原審卷第67頁、
    68頁），顯見證人乙○○在被強盜過程中非害怕，且當時為
    凌晨一時許，為日沒之時，自無法看清被告之相貌，僅能隱
    約見其身型，再憑記憶回想被告之聲音，不能確定被告是否
    為強盜行為之人，尚與常情無違，惟被告甲○○有為本件強
    盜犯行，已據同為本件行之共同被告翁紹緯證述在卷，再佐
    以被告與翁紹緯案發前後之行動電話通聯紀錄所示基地台之
    位置，兼以翁紹緯配偶林芳如之證述，已足認被告確有為
    本件犯行，是縱被害人未能指認被告，亦無從為被告有利之
    認定，是被告之辯護人於本院審理時辯稱，被害人於原審所
    為聲音指認，不足認定被告犯罪云云，縱屬可採，亦就認定
    被告有為本件犯行無影響，附此敘明。
二、次按共同實行犯罪行為之人，在合同意思範圍以內，各自分
    擔犯罪行為之一部，相互利用他人之行為，以達其犯罪之目
    的者，即應對於全部所發生之結果，共同負責，不問犯罪動
    機起於何人，亦不必每一階段犯行，均經參與。又關於犯意
    聯絡，不限於事前有所協議，其於行為當時，基於相互之認
    識，以共同犯罪之意思參與者，亦無礙於共同正犯之成立。
    且數共同正犯之間，原不以直接發生犯意聯絡者為限，即有
    間接之聯絡者，亦包括在內。從而除共謀共同正犯，因其並
    未參與犯罪構成要件之實行而無行為之分擔，僅以其參與犯
    罪之謀議為其犯罪構成要件之要素，故須以積極之證據證明
    其參與謀議外，其餘已參與分擔犯罪構成要件行為之共同正
    犯，既已共同實行犯罪行為，則該行為人，無論係先參與謀
    議，再共同實行犯罪，或於行為當時，基於相互之認識，以
    共同犯罪之意思參與，均成立共同正犯。經查：
  (一)共同被告翁紹瑋雖陳稱，事前不知被告甲○○下車目的，後
    來看見被告甲○○手持形似手槍之物押被害人上車，並要求
    被害人交付財物，才知道被告甲○○強盜計畫，情急之下繼
    續往板橋方向行駛，被告甲○○還出言要伊不要回頭，不然
    被認出來自己負責，行經華江橋時，因為想趕快結束此事，
    見該處並無監視器，遂靠邊停車讓被害人下車，足見伊與被
    告甲○○並無犯意聯絡，至多僅為幫助犯罪云云。然依證人
    即被害人乙○○之證述，遭人強押上車後，負責駕駛之人就
    直接駕車離開現場，同夥間並無對話，負責駕駛之人亦未詢
    問同夥要開往何處或出言阻止，則若被告翁紹瑋並無共同強
    盜之犯意聯絡，見狀理應質問被告甲○○為何押人上車，焉
    有未加聞問逕自駕車離去之理？且被告翁紹瑋自承行經華江
    橋時，主動向被告甲○○表示，該處並無監視器而靠邊停車
    ，被告甲○○見狀乃要求被害人取下眼鏡後下車（原審卷第
    121、133頁參照），益見證人翁紹瑋參與犯罪構成要件實施
    ，且負責尋覓丟放被害人之安全處所。
  (二)再證人翁紹瑋若僅於被告甲○○犯罪過程中資以助力，衡情
    犯後情緒應十分緊張，何以返抵板橋讓被告甲○○下車時猶
    朋分贓物，並將被害人之手機立即持往鄰近南雅夜市通訊行
    變賣獲利？足見證人翁紹瑋至遲於被告甲○○強押被害人上
    車時已就強盜行為有所犯意聯絡，而非單純幫助犯罪，二人
    應為共同正犯。
三、又證人翁紹瑋雖於偵查中陳稱，事後發現車內遺有手機，當
    時以為是前一位租車客人遺留，才拿去變賣云云，然渠於原
    審審理中已坦承，明知為被害人遭強盜之財物而持之變賣，
    且依證人乙○○之證述，當時負責押人之歹徒，要我把手機
    交出來放在後座踏墊上，則負責駕車之翁紹瑋聽聞上情後，
    當無誤認該手機係前一位租車客人遺留之可能，起訴書因翁
    紹緯之供述，認該手機係前一位租車客人所遺，容有誤會，
    應予更正。
四、綜上所陳，被告甲○○犯行事證明確，應依法論科。
五、核被告甲○○所為，係犯刑法第328條第1項之強盜罪。其與
    翁紹緯間，就上開犯行間有犯意聯絡及行為分擔，應論以共
    同正犯。又刑法所稱之兇器，雖無種類之限制，然以依器械
    之材質、體積與用途等特性，在客觀上足以對人之生命、身
    體、安全構成威脅，具有危險性為必要。是於行為人持不具
    殺傷力之槍枝強取他人財物之情形，被害人誤不具殺傷力之
    槍枝為真槍，至喪失其意思自由之程度，固無礙於強盜罪之
    成立。然是否同時具備攜帶兇器之加重條件，應以該槍枝已
    經證明具有上揭兇器之性質為必要（最高法院著有98年度臺
    上字第7860號判決意旨參照）。本案被告甲○○持之強盜之
    工具，雖經共同被告翁紹瑋、被害人指證外觀上形似手槍，
    然因未據扣案，本院無從以勘驗方式查明是否該當於刑法上
    兇器，本諸「罪證有疑，利歸被告」原則，本院認無積極證
    據足以證明被告攜帶兇器犯強盜罪，特此敘明。
六、原審據以論罪科刑固非無見，惟：甲○○前因傷害案件，經
    臺灣板橋地方法院以90年易字第3420號判決判有期徒刑3月
    ，因施用毒品案件，經同前法院以90年訴字第2096號，分別
    判處有期徒刑7月、4月，上開三罪先由同前法院定應執行有
    期徒刑1年，於92年7月26日執行完畢  固有本院被告前案紀
    錄表卷可稽（見本院卷第17頁），惟甲○○另有一強盜案件
    ，經本院以92年上訴字第2065號判處有期徒刑8年（原審案
    號板橋地方法院90年訴字第1894號），經最高法院駁回上訴
    確定，該件強盜罪與前已定應執行之三罪，仍合於併定應執
    行刑之要件，是上開四罪，應合併再定一應執行刑，已執行
    之傷害等三罪，仍屬未執行完畢，原審疏未細閱前案紀錄表
    ，誤認上開三罪已執行完畢，自有疏漏。被告上訴否認犯罪
    固無採，惟原判決既有上開可議之處，自屬無可維持，應由
    本院撤銷改判。
七、爰審酌被告甲○○正值青年，不思憑藉己力循正當管道獲取
    財物，竟以隨機挑選作案目標之方式強盜路人財物，犯罪手
    法惡劣，法治觀念明顯偏差，且造成被害人迄今難以平復之
    創傷，併其共犯結構所處分工地位、犯罪所得、智識程度，
    前有傷害、強盜等前科，於假釋中不知悔改，再犯本罪，犯
    後否認之態度，實不宜輕縱等一切情狀，原審公訴檢察官於
    原審求處有期刑10年（見原審卷第154頁）刑度偏重，量處
    如主文所示之刑。至被告甲○○持之強盜所使用外型類似手
    槍之物，被害人表示無法確認是否為槍枝（見偵查卷第54頁
    ），無從認定是否為違禁物，且未據扣案，為免日後執行困
    難，爰不予宣告沒收。
八、被告經合法傳喚無正當理由不到庭，爰不待其陳述，逕為判
    決。
據上論斷，應依刑事訴訟法第371條、369條第1項前段、第364條
第299條第1項前段，刑法第28條、第328條第1項，判決如主文。
本案經檢察官劉斐玲到庭執行職務。
中    華    民    國    99    年    9    月    21     日
            刑事第十六庭審判長法  官  陳晴教
                              法  官  許增男
                              法  官  王敏慧
以上正本證明與原本無異。
如不服本判決，應於收受送達後10日內向本院提出上訴書狀，其
未敘述上訴之理由者並得於提起上訴後10日內向本院補提理由書
（均須按他造當事人之人數附繕本）「切勿逕送上級法院」。
                              書記官  丁淑蘭
中    華    民    國    99    年    9     月    21    日
附錄：本案論罪科刑法條全文
刑法第328條第1項
意圖為自己或第三人不法之所有，以強暴、脅迫、藥劑、催眠術
或他法，至使不能抗拒，而取他人之物或使其交付者，為強盜罪
，處5 年以上有期徒刑。

司法院資訊處製作；財團法人民間司法改革基金會備份。
